最高法院民事判決　　　　　　九十四年度台上字第一三五六號
　　上　訴　人　乙○○
　　　　　　　　　　　　號
　　訴訟代理人　張義祖律師
　　被 上訴 人　丙○○
　　　　　　　　　　　　弄6號.
　　　　　　　　甲○○
上列當事人間請求所有權移轉登記等事件，上訴人對於中華民國
九十三年一月十二日台灣高等法院第二審判決（九十二年度上字
第八一九號），提起上訴，本院判決如下：
    主  文
原判決關於駁回上訴人其餘變更之訴及該訴訟費用部分廢棄，發
回台灣高等法院。
    理  由
本件上訴人主張：被上訴人丙○○之被繼承人戴文謹於民國七十
七年二月五日將如原判決附表（下稱附表）所示坐落新竹縣橫山
鄉○○段一二四之一等地號土地五筆（下稱系爭土地）及同地段
一二六之五地號土地出售予伊，因伊已先付清價金尾款，戴文謹
乃於同年七月七日以被上訴人甲○○為連帶保證人簽立切結書載
明保證如後有未清償之債務關係，願自行負責理清。嗣戴文謹於
八十八年十月一日逝世，由丙○○分割繼承取得系爭土地，並於
該土地設定最高限額新台幣（下同）二百四十萬元之抵押權登記
予訴外人游秀英。該抵押債務，依上開切結書所載，自應由被上
訴人連帶負責清償，丙○○並應塗銷抵押權登記及為所有權移轉
登記等情，爰依買賣及繼承之法律關係，求為命被上訴人丙○○
將系爭土地為所有權移轉登記為伊所有，並命被上訴人連帶清償
附表抵押債務及丙○○塗銷上開抵押權登記之判決。（按：清償
抵押債務及塗銷抵押權登記部分，上訴人於第一審原請求被上訴
人連帶給付二百四十萬元本息，迨至原審始變更聲明如上。又所
有權移轉登記及塗銷抵押權登記部分，分經第一、二審判決丙○
○敗訴後，均未據其聲明上訴而告確定。）
被上訴人丙○○則以：上訴人與伊父戴文謹於七十七年間訂立之
買賣契約，約定登記「過戶」之增值稅、登記規費、印花稅及代
書費及百分之二的佣金均由其繳納，因上訴人違反買賣契約，未
繳納增值稅、佣金及足夠之代書費，伊父始沒收其定金。又八十
八年間伊為免受罰始辦理繼承事宜，況契約訂立至今已逾十五年
，已罹於時效等語，資為抗辯。被上訴人甲○○亦以：伊僅係仲
介而非保證人，切結書上之印章係代書所盜用，伊絕無書立該切
結書等語，資為抗辯。
原審就上訴人變更請求被上訴人連帶清償抵押債務部分判決其敗
訴，駁回上訴人該部分變更之訴，無非以：本件上訴人與戴文謹
於七十七年三月五日簽訂系爭土地買賣契約，延至九十二年二月
二日提起本件訴訟，固未逾十五年之時效期間。惟上訴人請求被
上訴人連帶清償如附表抵押債務部分，係命被上訴人為一定之行
為，茲被上訴人丙○○應塗銷抵押權登記既有理由，已足以達成
其訴訟之目的，至丙○○如何塗銷抵押登記為其個人之自由，倘
丙○○不塗銷抵押登記，即屬強制執行時應否視其為可代替或不
可代替行為而定其執行方式之問題，被上訴人辯稱其與游秀英間
之權義關係與上訴人無涉，為屬可採，上訴人自無依給付之訴請
求被上訴人連帶向訴外人為清償之權利。從而，上訴人依買賣及
繼承之法律關係，變更請求被上訴人連帶清償上述抵押債務，即
非有據，不應准許等詞，為其判斷之基礎。
惟查被上訴人丙○○之父戴文謹於七十七年三月五日與上訴人簽
訂系爭土地買賣契約後，既於同年七月七日收到買賣土地尾款之
同時，書立切結書一紙載明：「立切結書人戴文謹茲保證收到契
約買賣土地之尾款後．．．並保證如後有未清償之債務關係，立
書人等決定自行負責理清清償無訛」云云（見一審卷一五頁），
交由上訴人收執，似見被上訴人有依該約定連帶理清相關債務之
義務。果爾，則能否逕謂上訴人不得依買賣及繼承之法律關係，
請求被上訴人連帶清償上述抵押債務，即非無疑。原審未遑詳為
斟酌深究，徒以上述理由而為此部分上訴人敗訴之判決，已嫌速
斷。且在清償該抵押債務或未判決被上訴人丙○○清償上述抵押
債務前，將憑何原因塗銷抵押權，該單純塗銷抵押權登記之判決
是否足以達成上訴人之訴訟目的？殊值推敲，亦非無再進一步研
求之必要。又上訴人於原審並曾主張稱：依買賣契約第五條第一
項約定，丙○○有理清抵押權之義務，其文旨包括債權及物權關
係，甲○○依切結書為連帶保證人，對抵押債務亦有連帶清償之
責。又伊提前付尾款，被上訴人始簽立切結書，兩者有對價關係
，被上訴人應還之抵押債務，自不能轉嫁至伊處等語（分見原審
卷三○、三二、三三頁）。原審對上訴人此項重要之攻擊方法，
恝置不論，遽行判決，尤有可議。上訴論旨執以指摘原判決不利
於己部分為不當，求予廢棄，非無理由。
據上論結，本件上訴為有理由。依民事訴訟法第四百七十七條第
一項、第四百七十八條第二項，判決如主文。
中　　華　　民　　國　九十四　年　　七　　月　二十八　日
                      最高法院民事第三庭
                          審判長法官  朱　錦　娟
                                法官  顏　南　全
                                法官  許　澍　林
                                法官  袁　靜　文
                                法官  劉　福　聲
      本件正本證明與原本無異
                                      書  記  官
中　　華　　民　　國　九十四　年　　八　　月　　九　　日
                                                      Ｋ
